【裁判字號】    98,上更(一),83
【裁判日期】    990204
【裁判案由】    公共危險
【裁判全文】
臺灣高等法院高雄分院刑事判決      98年度上更(一)字第83號
上  訴  人
即  被  告  丙○○
選任辯護人  康進益律師
上列上訴人因公共危險案件，不服臺灣高雄地方法院94年度訴字
第4063號中華民國95年5 月25日第一審判決（起訴案號：臺灣高
雄地方法院檢察署94年度偵字第19076 號），提起上訴，判決後
，經最高法院發回更審，本院判決如下：
    主  文
原判決撤銷。
丙○○放火燒燬現供人使用之住宅，處有期徒刑肆年。
    事  實
一、丙○○於民國（下同）94年2 月16日下午與友人大量飲酒後
    ，已陷於精神耗弱之狀態。嗣於同日17時許，仍開車返回其
    所經營，位於高雄縣燕巢鄉○○路728 之2 號之「四海豆漿
    店」（係以鋼架鐵皮搭蓋之建築物）。因未帶鑰匙，無法進
    入屋內，一時心急即繞至屋後，打破該屋雜物間窗戶玻璃後
    進入該屋，走至屋前開啟該屋大門。旋因酒後亂性，在該住
    處後方屋外打碎酒瓶發洩情緒後，竟基於放火燒燬現供人使
    用住宅之犯意，開啟置放於該屋屋後（與該鐵皮屋內最北之
    雜物間僅隔一道鐵皮牆的屋外）的50公斤瓦斯桶之開關後，
    即以不詳方法點火引燃自該瓦斯桶噴出之瓦斯，火勢瞬間引
    燃，丙○○見狀即逃往前廳並趴在神桌上，不知所措；而火
    勢瞬間即將連接旁邊另3 桶50公斤之瓦斯桶的管線燒燬，瓦
    斯外洩擴散，火勢瞬間越發猛烈，延燒置放於50公斤瓦斯桶
    旁之20公斤裝的預備瓦斯桶，因火勢猛烈該20公斤預備瓦斯
    鋼瓶壓力急速上升，瓦斯鋼瓶即生爆炸，並炸飛至與該鐵皮
    屋有一防火巷相隔的易統水電材料行後方空地上，在屋後瓦
    斯桶旁之洗衣機並遭燒燬，洗衣機內槽並飛到棚架附近並嚴
    重扭曲變形；火勢往南向該鐵皮屋後方雜物間延燒，致該起
    火處與雜物間相隔之鐵皮嚴重扭曲變形，並續向南延燒至豆
    漿店前方之雜物間、臥室、餐廳、工作間、營業大廳等處，
    致該店內之傢俱器物全毀，鐵皮外牆呈變形凹陷；適因風向
    因素，大火隨之往西側隔壁即同路段748 之2 號由甲○○經
    營之「易統水電行」延燒，致「易統水電行」之建築物屋體
    結構塌陷全毀、內部之水電器材、傢俱亦全受有毀損致不堪
    用。在該鐵皮屋東側相鄰之同路748 號由乙○○經營之「連
    香自助餐店」後方廚房牆壁上方處亦因而遭濃煙燻黑。當日
    火災發生前，郭國華、朱麟忠、丁○○、甲○○等人，適在
    「易統水電行」後方會客室內泡茶、喝酒，其等因聽到隔鄰
    「四海豆漿店」有摔酒瓶聲，朱麟忠即先打開會客室鄰豆漿
    店屋後之窗戶探看。於摔酒瓶聲停下後，郭國華復因好奇，
    自窗口處探頭往該豆漿店後方屋外看，適見丙○○斜背站立
    在瓦斯桶前方，火由50公斤裝瓦斯桶噴頭噴出，而由地上開
    始燒起來，丙○○急忙往屋前方跑；郭國華見起火，即大叫
    失火，一夥人急忙自屋前倉惶逃跑並協助救火，濃煙迅速往
    屋內雜物間方向延燒竄起，朱麟忠、丁○○急忙進入豆漿店
    內把趴在營業大廳神桌上發呆的丙○○拖出屋外，因瓦斯急
    爆大火疾速延燒，乃撤離屋內。該火勢於同日17時14分經消
    防局人員接獲通報後，至現場灌救，至同日下午18時40分許
    撲滅。
二、案經高雄縣警察局岡山分局移送台灣高雄地方法院檢察署檢
    察官偵查起訴。
    理  由
壹、程序方面
一、按被告以外之人於審判外之陳述，雖不符刑事訴訟法第159
    條之1 至第159 條之4 之規定，而經當事人於審判程序同意
    作為證據，法院審酌該言詞陳述或書面陳述作成時之情況，
    認為適當者，亦得為證據；又當事人、代理人或辯護人於法
    院調查證據時，知有第159 條第1 項不得為證據之情形，而
    未於言詞辯論終結前聲明異議者，視為有前項之同意，刑事
    訴訟法第159 條第1 項、第159 條之5 分別定有明文。查本
    判決所引用各項證據如證人朱麟忠、丁○○、郭國華於警詢
    所為之陳述，及高雄縣政府消防局火災原因調查報告書中火
    災原因報告書摘要、火災現場勘查紀錄及原因等文書之傳聞
    證據及其他傳聞證據或非傳聞證據及符合法定傳聞法則例外
    之證據，檢察官、被告、辯護人於本院審判程序時，就證據
    能力部分均表示無意見或同意引為證據（見本院卷第37頁）
    ，且於本院言詞辯論終結前，對於卷附具有傳聞證據性質之
    證據，既均已知其情，卻未聲明異議，本院認該具有傳聞證
    據性質之證據，亦無任何違法取證之不適當情形，以之作為
    證據使用係屬適當，自均具有證據能力。
貳、實體方面
一、訊據上訴人即被告丙○○矢口否認有於上開時地放火燒燬現
    供人使用之住宅的犯行，辯稱：伊並未放火燒燬上開建物，
    而且鐵皮屋是伊搭建，土地是伊所租，且未投保，跟鄰居相
    處也很好，並無放火動機。火災當天伊人是在豆漿店內等女
    兒，不知道起火，直到後來後面儲藏室那裡冒出濃煙才看到
    ，冒出濃煙的地點是在雜物間，後來才發生延燒到隔壁的情
    形，伊不知如何延燒，雜物間並未放瓦斯桶云云。
二、經查：
  (一)關於本件火災起火的過程，證人郭國華於原審審理中具結證
    稱：「當天我到易統水電行找老闆，我們約6 個朋友在那裡
    泡茶喝酒，我太太簡麗雲聽到隔壁有敲打的聲音，打開窗戶
    看到被告，我太太告訴我說被告可能又喝醉了，接下來就聽
    到敲打玻璃瓶的聲音，不久我就從窗戶探頭出去看，從窗戶
    剛好可以看到被告放瓦斯桶的位置，當時我就看到有火，被
    告就很快從瓦斯桶旁邊往豆漿店門前跑，當時只有火沒有煙
    ，火很大，我一看後就叫救火，並衝往外面拿了一大捆塑膠
    管衝到豆漿店內，當時被告趴在神桌上，並沒有睡著，只是
    發呆的樣子，被告被丁○○拉出來，在拉的時候，有對丁○○說一些話，接著我拉水管進去防火巷接水噴火，不久瓦斯
    桶爆炸後，有人把我從防火巷拉出來跟我說太危險了，接下
    來等我跑到易統水電行時火就整個燒起來」、「（被告在瓦
    斯桶的地方你就看到有火，火附著在什麼東西上？）我從窗
    戶看過去，被告是背對窗戶，面對瓦斯桶站在瓦斯桶的旁邊
    ，所以我並沒有看到被告用什麼東西點起火，當時火是從地
    上燃燒起來，延伸到整個牆壁及工作台」、「（你看到火是
    否是在瓦斯桶的下面？）火是從瓦斯桶的頭噴出來，從地面
    上開始燒起來」、「（瓦斯桶是否50公斤裝的？）是」、「
    （那時候你看到時被告離瓦斯桶多遠？）就站在瓦斯桶旁邊
    ，被告約距離瓦斯桶40-50 公分」、「（你看到時，是否已
    起火？）我看到時是瓦斯桶已經噴火出來，被告開始跑，我
    就開始救火」、「（是先起火被告才跑，還是被告跑才起火
    ？）是先起火，被告才開始跑」等語明確（見原審卷第96-9
    9 頁）；證人丁○○於原審審理時證稱：「當時約有5-6 人
    在喝酒，伊有聽到在打玻璃的聲音，伊有站起來看一下，但
    當時還沒有看到火，打完玻璃的聲音後，才起火的，之後其
    他的人有探頭，但是我沒有探頭看」等語（見原審卷第107
    、108 頁）及證人朱麟忠於原審審理時亦結證稱：「聽到打
    破酒瓶的聲音是我最先探頭出去看的；先有敲打酒瓶的聲音
    ，之後看到有冒火」等語（見原審卷第109-111 頁）。證人
    郭國華、丁○○、朱麟忠證述情節大致相符，被告確有在其
    上揭住處雜物間外打破酒瓶，於起火前，尚身在雜物間外存
    放瓦斯桶處，已堪認定。又本件火災發生當日下午，郭國華
    、朱麟忠、丁○○等人在易統水電行內後方起居室泡茶聊天
    ，該起居室（即94年他字第3589號卷《下稱3589號卷》第44
    頁所附「火災現場平面及物品配置圖」所示之「會客室」）
    與「四海豆漿店」後方水池及放置瓦斯桶處之空地相鄰之牆
    面確有1.25Ｘ1.15公尺之窗戶，此業經原審法院勘驗火災現
    場屬實，有原審95年1 月6 日勘驗筆錄、現場圖可稽（見原
    審卷第37、38頁）。而自該窗戶望出，確可看見「四海豆漿
    店」後方水池及放置瓦斯桶處，並有卷附高雄縣政府消防局
    火災現場相片1 張可憑（見3589號卷第59頁編號29號相片）
    ，足見上開證人郭國華證述情節非虛。
  (二)關於本件火災起火戶之判斷：經火場調查人員現場勘查，現
    場中民路728 之2 號即「四海豆漿店」及相鄰同路748 號之
    2 即「易統水電行」均受火燒燬，惟「四海豆漿店」受燒情
    形，其雜物間、臥室、餐廳內部物品嚴重燒失炭化，且火點
    較低，雜物間鐵皮屋頂嚴重變形及塌陷（見所附編號2-11號
    照片）；兩家建築物鐵皮牆受燒變色情形以「四海豆漿店」
    較為嚴重，「易統水電行」火流燃燒情形均顯見由上往下燃
    燒之型態，物品燒燬情形以靠東方與「四海豆漿店」相鄰處
    較嚴重，且火點較高，其屋頂鐵皮嚴重塌陷係因搶救需要而
    以重力機械破壞所致（見所附編號13-18 號照片）；再勘查
    「四海豆漿店」後方屋外之棚架受損情形，該棚架受燒炭化
    之情形，均以靠「四海豆漿店」接觸面受燒炭化之程度較為
    嚴重，研判起火戶為「四海豆漿店」（見所附編號19、20號
    照片）等情，業經高雄縣政府消防局調查明確，有該局火災
    原因調查報告書1 份及所附現場相片20張可為憑證（見3589
    號卷第14-28 頁，第45-54 頁），本件火災起火戶係中民路
    728 號之2 之「四海豆漿店」應無疑問。
  (三)關於起火處之判斷：本件火災起火戶「四海豆漿店」之物品
    燒失碳化，鐵皮受燒變色彎曲情形係以雜物間擺放瓦斯桶處
    往四週擴大延燒之狀態，該處之鐵皮嚴重扭曲變形（見所附
    相片編號21、22號），研判起火處係在雜物間擺放瓦斯桶處
    ，此有上開火災原因調查報告及所附相片可資為憑（見3589
    號卷第18頁、55頁）。而此所謂「雜物間」，依3589號卷第
    43、44頁之現場物品配置圖及上開編號21相片觀之，應係指
    「四海豆漿店」後方鐵皮隔牆與屋外水池間之區域，並非「
    四海豆漿店」屋內，併此敘明。
  (四)關於起火原因之判斷：經高雄縣政府消防局鑑驗科人員現場
    勘查結果，就起火原因研判認為：1.現場經勘查起火處並無
    擺設神龕及爐具，且火災發生前並無燃燒金冥紙之情形，研
    判應無上述因素引起火災之可能。2.現場並沒有儲存化學物
    品，研判因物品自燃引起火災之可能性無。3.經查起火處附
    近之電源線均保持完好，並未發現電線短路之熔痕（見照片
    ），研判電氣因素引起火災之可能性較小、應可排除。4.經
    勘查起火處附近並未發現促燃劑燃燒之現象，且據關係人丙○○筆錄所述，當日他返家後沒多久隨即發現火災，當時現
    場僅有他一人，且火災發生後亦沒有發現可疑人員，研判因
    外力進入縱火之可能性應可排除；而綜合現場勘查及關係人
    所述，研判起火處為「雜物間」擺放預備瓦斯桶處附近，起
    火原因研判，以人為點燃瓦斯而引起火災之可能性較大。此
    有上開高雄縣政府消防局94年4 月4 日製火災原因調查報告
    書（含火災證物鑑定報告、火災現場平面及物品配置圖、火
    災現場照相資料等）1 份在卷可憑（見94年度他字卷第3589
    號第11-12 頁）。
  (五)參以本件火災鑑定人呂厚儒於檢察官偵訊時證稱：「依據郭
    國華陳述，他發現火災時，火勢集中在瓦斯桶的附近，火是
    由下往上燒，此符合液化汽油它比空氣重，所以瓦斯會往下
    沉，而且該處是開放式空間，瓦斯沒有人點火，不會發生燃
    燒現象，在排除其他引起火災可能性的原因後，我們認為這
    是人為的因素點燃瓦斯的可能性大」等語（見原審卷第116
    頁）；並互核上開火災原因調查報告研判本件起火點係在「
    四海豆漿店」屋後放置瓦斯桶處，起火原因係人為點燃瓦斯
    可能性較大等情觀之，足認證人郭國華上開證述所見起火情
    節應堪採信。至雖證人郭國華於原審95年5 月11日審理中就
    其所見起火之瓦斯桶放置處雖證稱：瓦斯桶好像是放在房子
    裡面，我從窗戶可以看到，因當時四海豆漿店之後門是開的
    等語，而與卷附火災現場相片及「火災現場平面及物品配置
    圖」所示該等瓦斯桶均係放置在「四海豆漿店」屋外後側鐵
    皮隔牆與後方水池之間等事實不相符合（見3589號卷第44、
    55頁）；然衡諸證人並非住在該處，而僅就發現火燒之時匆
    忙一瞥，及距原審審理時已逾1 年之久，記憶難免模糊，且
    該等瓦斯桶放置處係在「四海豆漿店」屋外後側鐵皮隔牆與
    後方水池之間，予人之視覺感並非完全開放之空間，證人郭
    國華於原審作證時回想，因記憶模糊而為上開錯誤之證言原
    非無可能。又證人朱麟忠、丁○○於檢察官偵訊中雖均結稱
    ：彼等從易統水電行窗戶看到火的位置是在豆漿店房間的屋
    內等語在卷（見偵查卷第25頁），惟彼等自窗戶看見火勢乃
    瞬間之事，且該等瓦斯桶係放置處係在「四海豆漿店」屋外
    後側鐵皮隔牆與後方水池之間，予人之視覺感並非完全開放
    之空間，已如上述，彼等於事後回想，印象中有當時火在屋
    內之錯覺，原非無可能。再者，被告係於火災發生前打破該
    豆漿店後方玻璃窗入內，則起火時該玻璃窗既已先被打破，
    則起火後火勢迅即隨由該窗戶逸散入內之瓦斯延燒入屋，亦
    與常情無違。從而，證人朱麟忠、丁○○從易統水電行之窗
    戶看到火時，火勢已燒入鐵皮屋內亦非無可能。尚難以此推
    翻證人郭國華上開關於起火處之證述及上開調查報告認定起
    火處在瓦斯擺放處之事實。
  (六)關於被告在火災現場是否當場自承係伊本人放火一節，被告
    雖辯稱：「我是說要救火，我是四海，請大家救火，但是大
    家不理我」云云，惟證人郭國華於原審審理時證稱：「我在
    警察局說被告有說『我是四海的，火我放的』，是丁○○告
    訴我的」等語（見原審卷第95、96頁）；證人丁○○於原審
    審理時亦證述：「（證人郭國華在警詢說「被告說他是四海
    的，火是他放的，他會負責」？）有，我硬拉被告，被告說
    不要理我（被告），火是他放的，他會負責」、「（你有無
    將這些話講給郭國華這些人聽？）有，因為他們都在場」等
    語明確（見原審卷第112 頁）；證人朱麟忠於原審審理時亦
    證稱：「印象中丁○○好像有問他是不是你放火，他怎麼回
    答我沒有注意聽，因為我要叫他出來，他還不願意」等語（
    見原審卷第110 頁）。參以證人郭國華、朱麟忠及丁○○均
    係火災當時，適在易統水電行喝茶飲酒之人，本件火災起火
    處又非該水電行，已如上述，彼等與本件火災之起因均無利
    害關係，自無構詞誣陷被告之理；且其等上開證述情節互核
    相符，自堪認被告確於證人丁○○前往該店援救被告時，被
    告確有自承放火之事實。至證人丁○○於原審固先證稱：「
    （被告有無向你說什麼？）沒有」、「（被告有無向你說他
    點〈火〉的，他要負責？）沒有」、「（你當時拉被告出來
    時問被告是否是你放火，被告如何回答？）沒有印象」等語
    ；嗣改證稱：「（證人郭國華在警詢時有說『被告說他是四
    海的，火是他放的，他要負責』？）有，我硬拉被告，被告
    說不要理我，火是他放的，他會負責」等語（見原審卷第10
    7 、111 、112 頁）。惟其於本院審理時證稱：「（提示原
    審筆錄第107 、111 、112 頁，為何前後所述有所不同？）
    是在神明桌的時候他並沒有講那些話，把他拉出來到屋外的
    時候，他才說火是他放的，他會負責」等語（見本院卷第10
    3 頁）。參以證人丁○○於原審證述關於上開「（被告有無
    向你說什麼？）沒有」、「（被告有無向你說他點〈火〉的
    ，他要負責？）沒有」等語，係對被告當時仍在神明桌時情
    狀之證述，並非於其拉被告至屋外情狀之陳述（見原審卷第
    107 頁第19行以前）；而「當時被告趴在神桌上，並沒有睡
    著，只是發呆的樣子，被告被丁○○『拉』出來，在『拉』
    的時候，有對丁○○說一些話」一節，復據證人郭國華於原
    審審理時證述在卷（見原審卷第96頁）。足見，證人丁○○
    上開被告自承放火之證述係指被告為其自屋內神明桌拉出時
    所言，並非於屋內神明桌時所言，已堪認定。則證人丁○○
    上開證述自無前後不一之瑕疵，而堪採為認定本件事實之證
    據甚明。又本件火災發生時，僅被告1 人在四海豆漿店內，
    此為被告所不否認（見本院上訴卷第33頁），而火災發生時
    被告僅打電話給伊太太，告知家中著火之事，業經其陳明在
    卷（見3589號卷第33頁），其有時間打電話通知太太，卻未
    打119 火警電話通知消防隊救火，亦與事理有違。且證人郭
    國華亦證稱：伊進入「四海豆漿店」救火時，見被告在趴在
    前廳神明桌發呆等語；證人朱麟忠則證稱：伊看到被告的時
    候，被告是在神桌旁，伊與丁○○一起進入該豆漿店前廳，
    要拉被告出來，被告不願意出來，伊才用拖的等語（見偵查
    卷第24頁、原審卷110 頁），被告顯無何救火動作。則如本
    件火災係失火或被告以外之人放火，衡情被告豈有不設法自
    行滅火或通知消防隊救火，復不願離開火場，反打電話予正
    在他處而無助於滅火之妻子之理？被告上開所辯顯無足採。
    被告另辯稱：伊本人並無放火之動機云云，惟放火行為出於
    情緒不穩定而無其他具體或重大動機者，並非罕見，被告以
    該店為其所有，須賴以維生，不可能放火燒燬，並無放火動
    機云云，殊難為被告有利之認定。且被告於本件火災發生前
    確係酒後再行返回上揭住處，為其自承在卷；而當時被告確
    已喝醉一節，分據證人甲○○、朱麟忠、丁○○於原審審理
    時證述屬實（見原審卷第24、110 、112 頁）；參以被告未
    帶鑰匙無法開門進入上揭住處，竟未設法開啟大門，或撥打
    電話予其妻返家開門或請鎖匠、他人幫忙開門，反圖一時便
    利自行破壞己有住處後方窗戶玻璃進入屋內，其顯已因酒醉
    減低控制能力已明；再被告於本院審理時亦自承：「（你若
    沒有喝酒，你會打破玻璃進去嗎？）可能會比較忍耐一下，
    應該不會，但是因為當時很情急，喝酒的人沒有想那麼多」
    等語（見本院卷第111 頁），亦見其飲酒至醉已達亂性之程
    度，因而無法控制情緒而為本件放火犯行無訛。再者，以火
    點燃瓦斯固可能使點燃者被燒傷，然如果點火之人站在瓦斯
    噴出的方向後方的話，點燃火就不會燒傷等情，業經鑑定人
    呂厚儒於原審審理時證述明確（見原審卷第116 頁）；且平
    常營業時，被告都是用打火機或報紙引火點燃，此亦經被告
    自承在卷（見原審卷129 頁）。則被告以適當長度之引火物
    ，在於瓦斯噴出之方向，引燃瓦斯後，迅速離開，非必遭燒
    傷，此對照上開郭國華所稱：「（你看到時，是否已起火？
    ）我看到時是瓦斯桶已經噴火出來，被告開始跑，我就開始
    救火」、「是先起火被告才跑，還是被告跑才起火？）是先
    起火，被告才開始跑」等語（見原審卷第98、99頁）觀之，
    被告點燃瓦斯後迅速跑離而未遭燒傷，於常情並無違背。
三、本件火災燒燬上開中民路728 號之2 、748 號之2 現供人使
    用住宅及其內之家具等物，並有現場相片34張可資為憑（見
    3589號卷第45-61 頁）。綜上各情，被告打開放於其屋後之
    瓦斯桶之開關，點燃瓦斯，致生本件火災而燒燬現有人使用
    之上開中民路728 號之2 、748 號之2 住宅，事證明確，堪
    可認定。本件火災現場已清理完畢，此業經原審現場履勘明
    確，有該勘驗筆錄可憑，自無從再為鑑定，被告於本院前審
    聲請再為鑑定，自無從准許，併此敘明。
四、被告係於飲酒後始為本件犯行，已如上述，其行為時之精神
    狀態，經本院送請高雄市立凱旋醫院鑑定結果以：「被告養
    成飲酒習性，依其病程言，已達精神醫學上酒精濫用之診斷
    標準；案發當日12時至16時許，至少已飲用保力達、米酒各
    1 瓶，高梁半瓶，意識已深受影響，……其酒精狀態已影響
    其判斷力及記憶力，即使其視動協調能力於開車途中尚可遵
    循，但回家後之意識清醒度下降，以致起火後還趴在神桌上
    ，而需人協助救出火場。對於起火之原因和過程，葉員自無
    法清楚記得案發之情形與過程，僅存片斷之記憶，此亦為酒
    經中毒之表徵。……，鑑定人綜合判定，葉員於涉案行為當
    時，其意識受酒精中毒影響，致其辨識行為違法或依其辨識
    而行為之能力顯著減低，亦即符合修正前刑法第19條之精神
    耗弱」等情，此有該院98年12月9 日高市凱醫成字第098000
    8293號函附精神鑑定書1 份附卷足憑（見本院卷第63至67頁
    ），堪認被告為本件行為時，其精神狀態已陷於修正前刑法
    第19條第2 項之精神耗弱程度無訛。
五、被告行為後，刑法業於94年2 月2 日修正公布，並於95年7
    月1 日施行。按行為後法律有變更者，適用行為時之法律，
    但行為後之法律有利於行為人者，適用最有利於行為人之法
    律，刑法第2 條第1 項定有明文。又本次刑法修正之比較新
    舊法，應就罪刑有關之共犯、未遂犯、想像競合犯、牽連犯
    、連續犯、結合犯，以及累犯加重、自首減輕暨其他法定加
    減原因（如身分加減）與加減例等一切情形，綜其全部罪刑
    之結果而為比較，最高法院95年5 月23日著有95年度第8 次
    刑庭會議決議可資參照。查被告行為後，刑法第19條第2 項
    、第65條第2 項，均已修正，其中：(1)修正前後刑法第19條
    第1 項、第2 項規定之實質意義與效果並無不同，僅將修正
    前之「心神喪失」、「精神耗弱」之用語加以修正成醫學專
    家所通常適用並瞭解之用語，然修正後之該條則新增第3 項
    即「前二項規定，於因故意或過失自行招致者，不適用之」
    。本件被告因飲酒後呈現酒精中毒現象，致精神狀態達於耗
    弱之程度，為因自己之故意或過失自行招致者，依修正後該
    條第3 項規定，被告無從依該條第2 項規定減輕其刑，則修
    正後之規定並非較有利於被告，是被告所犯放火罪，自應適
    用修正前刑法第19條第2 項規定減輕之（用語方面亦應同樣
    沿用修正前之「精神耗弱」）。(2)修正前刑法第65條第2 項
    原規定：「無期徒刑減輕者，為七年以上有期徒刑」，修正
    後之刑法第65條第2 項則規定：「無期徒刑減輕者，為二十
    年以下十五年以上有期徒刑」，比較修正前後之規定，以修
    正前之規定，較有利於被告。本件被告所犯放火罪之最重法
    定本刑為無期徒刑，既有上開精神耗弱之減輕其刑原因，依
    刑法第2 條第1 項前段之規定，就無期徒刑之減輕其刑，應
    適用修正前刑法第65條第2 項之規定。(3)綜上所述，上開條
    文修正後之規定，顯然不利於被告，揆諸上揭最高法院決議
    所揭示之罪刑綜合比較原則，依刑法第2 條第1 項前段規定
    ，應整體適用行為時即修正前之刑法規定。
六、核被告所為，係犯刑法173 條第1 項之放火燒燬現供人使用
    之住宅罪。其中被告經營之「四海豆漿店」〔即中民路728
    之2 號〕及甲○○經營之「易統水電行」〔即中民路748 之
    2 號〕，已達完全燒燬致喪失其住宅居住效用；至連香自助
    餐廳部分，則僅後方廚房處有一處牆壁受火烤燻黑，餘家俱
    、建物結構均未受火波及，是該住宅之重要部分或其居住效
    用，並未因起火燃燒而達到滅失之程度，亦未波及影響該棟
    建築物之整體結構。再被告行為雖亦燒燬住宅內之生財器物
    、水電行內之工具材料、傢俱等物品，惟按刑法第173 條第
    1 項之放火燒燬現有人使用之住宅罪，其直接被害法益為一
    般社會之公共安全，雖同時侵害私人財產法益，但仍以保護
    社會公共安全法益為重，故公共危險之直接被害法益為一般
    社會之公共安全，故應以行為之個數定其罪數，非以被害客
    體多少定其罪數，是一放火行為所燒燬之對象有複數不同客
    體，應僅成立一罪。再放火行為原含有毀損性質，放火燒燬
    現供人使用之住宅罪，自係指供人居住房屋之整體而言，包
    括住宅本身及住宅內所有設備、傢俱、日常生活上之一切用
    品。一個放火行為若同時燒燬住宅與該住宅內所有其他物品
    ，無論該其他物品為他人或自己所有，均不另成立刑法第17
    5 條第1 項或同條第2 項之放火燒燬住宅以外他人或自己所
    有物罪（最高法院79年台上字第1471號判例參照）。是此部
    分物品之燒燬已包含於放火燒燬現供人使用之住宅罪中，不
    另成立刑法第175 條第1 項之放火燒燬他人物品罪。執此，
    被告放火之行為，除燒燬自己居住之上述住宅，及燒燬甲○○上述住宅外，係屬放火燒燬現有人使用之住宅既遂罪外，
    並使乙○○上述住宅牆壁燻黑，已如上述。是被告放火行為
    同時燒燬他人住宅內所有設備、傢俱、日常生活上之一切用
    品，縱同時該當於刑法第174 條第1 項、第175 條第1 項或
    第35 4條所定之犯罪構成要件，依上揭判例要旨觀之，應屬
    法條競合之吸收關係，亦均不另論罪。被告為本件行為時既
    陷於精神耗弱狀態，自屬精神耗弱人之行為，爰依修正前刑
    法第19條第2 項減輕其刑。
七、原審認被告罪證明確，予以論科，固非無見；惟查：(1)本件
    20公斤桶裝瓦斯從桶身內往外爆開，除非洩壓閥來不及宣洩
    瓦斯，而外在的大量的熱氣導致瓦斯由內往外直接爆開，檢
    視現場能夠提供這個高溫熱氣的物體只有50公斤瓦斯桶，由
    50公斤（瓦斯桶）的熱氣直接噴向往20公斤（瓦斯桶）才會
    爆開；且現場之人並沒有聞到瓦斯漏氣，研判瓦斯爆炸時，
    並沒有瓦斯外洩情形，20公斤的瓦斯桶經爆炸後，在約30公
    尺遠的易統水電行後方廣場發現，其爆開處有燃燒情形；且
    該處是開放式空間，瓦斯沒有人點火，不會發生燃燒現象，
    故以人為點燃瓦斯的可能性較大等情，業據鑑定人呂厚儒於
    原審審理時證述明確（見原審卷第115 至120 頁）。參以證
    人郭國華於原審審理時證述：「（你看到的火是否是在瓦斯
    桶的下面？）火是從瓦斯桶的頭噴出來，從地上開始燒起來
    」、「（瓦斯桶是否是50公斤裝？）是」等語（見原審卷第
    97頁）。準此，本件20公斤裝之瓦斯桶既僅爆開處有燃燒現
    象，且無瓦斯逸漏情形，而火係從50公斤瓦斯桶噴頭噴出，
    顯見本件火災係被告點燃50公斤裝之瓦斯後，產生大量熱氣
    導致20公斤裝瓦斯桶內瓦斯由內向外直接爆開，並非被告點
    燃20公斤裝預備瓦斯所致已明。原判決誤認本件火災係被告
    點燃20公斤裝之預備瓦斯所造成，認定事實尚有未合；(2)被
    告酒後陷於精神耗弱狀態下而為本件犯行，原判決未見及此
    ，致未依修正前刑法第19條第2 項規定減輕其刑，亦有未合
    。被告上訴意旨仍執前詞否認犯行，固無理由，惟原判決既
    有上開可議之處，本院自應予以撤銷改判。審酌被告因酒後
    亂性而心緒不穩，放火釀災，嚴重危害社會公共安全及鄰人
    居住、生命、財產安全；並以瓦斯桶引爆瓦斯之激烈方法引
    燃其住宅，致生公共危險，致二戶住宅全毀，所受財損程度
    不輕，惟幸未造成人身死傷，及其犯後無悔意之具體言行，
    且迄仍未賠償被害人損失等一切情狀，量處如主文第2 項所
    示之刑。
據上論斷，應依刑事訴訟法第369 條第1 項前段、第364 條、第
299 條第1 項前段、刑法第2 條第1 項前段、第173 條第1 項，
修正前刑法第19條第2 項，判決如主文。
本案經檢察官張其主到庭執行職務。
中    華    民    國    99    年    2     月    4     日
                  刑事第十庭    審判長法  官  陳中和
                                      法  官  李政庭
                                      法  官  林水城
以上正本證明與原本無異。
如不服本判決應於收受本判決後10日內向本院提出上訴書狀，其
未敘述上訴理由者，並得於提起上訴後10日內向本院補提理由書
狀（均須按他造當事人之人數附繕本）「切勿逕送上級法院」。
中    華    民    國    99    年    2     月    4     日
                                      書記官  蔡佳君
附錄本件判決論罪科刑法條：
刑法第173條第1項
（放火或失火燒燬現住建築物及交通工具罪）
放火燒燬現供人使用之住宅或現有人所在之建築物、礦坑、火車
、電車或其他供水、陸、空公眾運輸之舟、車、航空機者，處無
期徒刑或 7 年以上有期徒刑。

司法院資訊處製作；財團法人民間司法改革基金會備份。
